【裁判字號】    96,上訴,5016
【裁判日期】    970123
【裁判案由】    違反藥事法等
【裁判全文】
臺灣高等法院刑事判決                96年度上訴字第5016號
上  訴  人  臺灣士林地方法院檢察署檢察官
上  訴  人
即  被  告  甲○○
被      告  乙○○
選任辯護人  詹文凱律師
上列上訴人因被告等違反藥事法等案件，不服臺灣士林地方法院
96年度訴字第97號，中華民國96年8月15日第一審判決（起訴案
號：臺灣士林地方法院檢察署95年度偵字第7號、第1438號、第
9972號、第9973號、第9974號），提起上訴，本院判決如下：
    主  文
原判決關於甲○○部分撤銷。
甲○○幫助以明知為偽藥而販賣為常業，處有期徒刑壹年，減為
有期徒刑陸月。扣案如附表一編號一至八所示之物均沒收。
其他上訴駁回。
    事  實
一、甲○○明知VIGRA（威而鋼）、CLALIS（犀利士）等藥品，
    分別係美商輝瑞產品公司、美商禮來ICOS有限公司（以下簡
    稱輝瑞公司、禮來公司）所生產製造及經銷之藥品，而VIGR
    A（威而鋼）、CLALIS（犀利士）等商標，分別由輝瑞公司
    、禮來公司向經濟部智慧財產局申請註冊核准取得商標權，
    指定使用於藥劑等在內之商品，現仍在商標專用期間內（商
    標圖樣、證號、指定使用商品名稱及專用期限均如附表二編
    號1，5，6所示），未經商標權人之同意或授權，不得於同
    一或類似商品上使用相同或近似之商標圖樣，或明知為上開
    商品而為販賣、意圖販賣而陳列、輸出或輸入，且前開藥物
    為管制物品。詎甲○○竟基於幫助林耿鋒（業經臺灣臺中地
    方法院以95年度訴字第2235號判處有期徒刑3年10月）明知
    為偽藥而常業販賣之犯意及、幫助販賣仿冒商標之偽藥商品
    、行使偽造文書，違反著作權法之概括犯意，自民國（下同
    ）94年10月初起至94年12月7日間，受林耿鋒之僱用，將林
    耿鋒以每顆新臺幣（下同）1元至28元不等之價格，多次向
    羅文鋒購買仿冒上揭商標圖樣之包裝、說明書、空瓶、外觀
    相似而非屬上開專用權公司生產之偽藥VIGRA（威而鋼）、C
    LALIS（犀利士），以犀利士1盒4元，威而鋼1盒5元之代價
    ，予以包裝，而後幫助林耿鋒以每顆20元之價格，利用其所
    有之門號0000000000號、0000000000號、0000000000號、00
    00000000號等行動電話作為交易聯絡，出售予不特定人，而
    後貨運運送至各買家，以獲取不法暴利，以之為常業而恃以
    為生。嗣經警於94年12月7日，分別在臺北縣汐止市○○街6
    27號18樓林耿鋒住處查獲並扣得如附表一編號10至13所示之
    物及手機，房屋租認契約，估價單等；在臺北縣蘆洲市○○
    路298巷9號2樓甲○○住處查獲並扣得如附表一編號1至9所
    示之物。
二、案經輝瑞公司、禮來公司、亞培公司告訴及內政部警政署刑
    事警察局移送臺灣士林地方法院檢察署檢察官偵查起訴。
    理  由
壹、被告甲○○部分：
一、證據能力：證人林耿鋒於警偵訊供述及下述所引證據，被告
    甲○○不爭執其證據能力（原審卷第33頁），依刑事訴訟法
    第159條之5規定，均有證據能力，合先敘明。
二、訊據被告甲○○固不諱言於上開時地，受僱林耿鋒包裝威而
    鋼、犀利士，而有違反商標法等情，惟否認有何與林耿鋒共
    同販賣威而鋼，犀利士犯行，辯稱：不知威而鋼，犀利士是
    假的，只是幫忙包裝，沒有與林耿鋒一起賣藥等語，經查：
  (一)有關被告甲○○受僱於林耿鋒，以犀利士1盒4元，威而鋼1
    盒5元之代價，包裝威而鋼，犀利士等情，為被告甲○○所
    是認，核與證人林耿鋒所述相符（見偵字第7號卷第16、135
    頁，原審卷第149-150頁），並有林耿鋒門號0000000000號
    、0000000000號、0000000000號及被告甲○○0000000000號
    通訊監察譯文在卷可參（見同上卷第75、82、89、112、131
    頁），堪予採信。而威而鋼、犀利士係告訴人輝瑞公司、禮
    來公司產銷且有商標權、著作權等，亦據上開公司指訴無訛
    ，並經濟部智慧財產局商標資料檢索服務資料（見同上卷第
    56、59-60頁），足認有商標權專用權，且在有效期間內。
  (二)扣案之「威而鋼」藥錠，經送輝瑞公司鑑定結果，檢送樣品
    ：6錠（自100公絲30錠瓶裝中取出，樣品編號：S238357）
    ，外觀鑑定：藥錠表面平滑，非石南色藍色，藥錠過大且過
    重。成分鑑定：雖含有藥錠本質Sild enafil citrate，但
    其化學組成與真品威而鋼有所不同。結論：非屬輝瑞公司產
    品真品，藥錠及外包裝均屬仿冒。檢送樣品：1/2水泡型鋁
    箔片內含2錠（自100公絲4錠盒裝中取出，樣品編號：S2383
    58），(1)水泡型鋁箔片：銀箔色澤過亮、鋁箔片背面所標示
    Pfizer標誌有誤，變色標籤的原始顏色不正確，無法變色。
    (2)藥錠：藍色過深，凹印字體有差異，非石南色，過大且過
    重。成分鑑定：雖含有藥錠本質Sildenafilcitrate ，但其
    化學組成與真品威而鋼有所不同。扣案之「威而鋼」樣品之
    外包裝，經輝瑞公司鑑定結果，鋁箔片上Pfizer字母及其他
    字母邊緣有白色小點；字母e不夠傾斜，且鋁箔過於閃亮呈
    現偏離銀色的銅色光澤。紙盒內附仿單有部分未拆封有褪色
    油墨；經觀察印刷拼字及間隔有誤。Pfizer標誌無法變色且
    無法通過真實性檢驗等情形。結論：非屬輝瑞公司產品真品
    ，藥錠及外包裝均屬仿冒等情，有輝瑞公司真仿鑑定分析報
    告附卷足憑（見原審卷第235-259頁）；扣案之「犀利士」
    ，經送美國全球產品保護技術團隊鑑定結果，送鑑之「犀利
    士」藥錠，外觀鑑定部分：(1)樣品藥錠外觀雖與真品犀力士
    近似，然經進一步檢視後，可發現該表面較光滑，且其黃色
    色澤與真品有差異，與真品犀利士不相符。與真品犀利士相
    比，樣品上的C20凹印比較接近藥錠尖端之乙側。(2)紙盒及
    水泡型鋁箔片上所標示批號A091165非真品犀利士之批號。
    鑑定結果：外包裝組成（紙盒、水泡型鋁箔片及仿單經驗證
    確定係屬仿冒）。成分鑑定部分：(1)樣品藥錠與真品之NIR
    光譜有差異，顯示樣品藥錠之組成分子與真品犀利士不符。
    (2)樣品藥錠的FPLC色析圖與真品犀力士一致。鑑定結果：樣
    品雖含有真品犀力士主要有效成分Tadala fil，但是與真品
    組成分子不相符等情。有禮來公司編號NA0074/05/SH、NA00
    75/05/SH科學調查報告（見同上偵卷第166-195頁）、綜上
    可知，扣案之「威而鋼」、「犀利士」等藥錠，均非各該原
    廠所生產製造之真品，而係未經核准而由不詳成年人士所擅
    自製造之仿冒品，應屬藥事法第20條第1款所規定偽藥。且
    扣案「威而鋼」說明書、「威而鋼」空瓶、「威而鋼」空盒
    、「犀利士」空盒、「犀利士」說明書等偽藥之包裝及說明
    書均係仿冒品，亦經輝瑞公司、禮來公司鑑定在案。
  (三)被告甲○○辯稱：不知林耿鋒的威而鋼，犀利士是假的等語
    ，然查：被告甲○○於偵訊稱：「我不知道那是偽藥，我以
    為是仿冒的，我只知道是仿冒的」等語（見同上偵卷第137
    頁），顯然被告甲○○明知上開藥品係仿冒，何況，既係仿
    冒，即非真品，雖被告甲○○推說不知是偽藥，無非遁詞，
    尚不可採，再者，參酌威而鋼，犀利士為世界知名藥物，衡
    諸現今台灣經濟發展分工狀態，已是人盡皆知應有授權（俗
    稱代理權），方可為知名廠商代工，上開廠家豈會未經授權
    無故委由林耿鋒交由被告甲○○包裝？是被告甲○○辯稱不
    知情，無非飾卸之詞，不足採信。至於另案被告林耿鋒於警
    偵訊及原審稱：「甲○○不知是偽藥」等語（見同上偵卷第
    16、135頁，原審卷第153頁），與上開證據不符，無非迴護
    之詞，不足採信。
  (四)按藥事法所謂販賣行為，並不以販入之後復行賣出為要件，
    祇要以營利為目的，將禁藥購入或賣出，有一於此，其犯罪
    即為完成；藥事法所謂販賣，係指明知其為偽藥或禁藥，意
    圖販賣而有販入或賣出之行為而言，其販入及賣出之行為，
    不必二者兼備，有一即屬成立（參照最高法院67年度台上字
    第2500號、68年度台上字第606號判例）。本件另案被告林
    耿鋒所販入之偽藥或禁藥，數量龐大，難認係供自己使用者
    ，顯係出於營利之意圖而販入，足認另案被告林耿鋒確有販
    賣偽藥之犯意及行為。又刑法上所謂常業犯，指反覆以同種
    類行為為目的之社會活動之職業性犯罪而言，至於犯罪所得
    之多寡，是否恃此犯罪為唯一之謀生職業，則非所問，縱令
    兼有其他職業，仍無礙於該常業犯罪之成立（參照最高法院
    85年度台上字第510號判例）。本件另案被告林耿鋒販賣偽
    藥之行為，足認其具有反覆以同種類行為為目的之社會活動
    之職業性犯罪，無論其販賣之數量多寡，仍應認為係常業行
    為。
  (五)另案被告林耿鋒明知所販賣偽藥之商標，分別屬於各該公司
    註冊之商標，仍在專用期間，且冒用上開商標專用權人名義
    ，在外包裝盒或瓶裝上標示生產公司、商標名稱、圖樣、標
    籤等，足以表示其一定用意及證明之準文書，係偽造之私文
    書，復明知「威而鋼」、「犀力士」等藥品分別為輝瑞公司
    、禮來公司所生產製作，該等藥品之說明書除標示使用相同
    於上述輝瑞公司、禮來公司等商標專用權人註冊商標圖樣，
    說明書上之敘述，亦屬於著作權法保護之語文著作，在我國
    享有著作權。竟仍予以販賣，而被告甲○○亦知之上情，猶
    予助力，足認被告甲○○具有幫助（如後述）侵害他人商標
    、行使偽造私文書、侵害他人著作權之犯意，且該行為，均
    足以生損害於各該原產製造公司。
  (六)公訴人主張：被告甲○○與林耿鋒為共同正犯乙節，辯護人
    辯稱：被告甲○○至多僅係幫助等語，按以幫助他人犯罪之
    意思而參與，其所參與之行為，為犯罪構成要件以外之行為
    者，為從犯（最高法院民刑事庭會議決議彙編 (下冊)第20
    、539頁）。衡諸現今經濟發展分工狀態，其輸入原料，製
    造，分裝，流通等各階段，雖朝向最後販賣階段而運行，然
    各階段參與者，無非賺取各該階段附加價值，未必然以取得
    最後販售價值為目的，自不能以各該階段於最後販售，有所
    助益，即將之與販售者同為評價。本件有關被告甲○○之行
    為，僅在於包裝上開偽藥，固予林耿鋒販售助力，惟尚非屬
    販賣之行為，且觀諸被告甲○○係以犀利士1盒4元，威而鋼
    1盒5元之代價，予以包裝（同上偵卷第21，138頁），所賺
    取者尚非販售之所得，而被告甲○○辯稱：未與林耿鋒有販
    賣犯意聯絡等語，又核與證人林耿鋒稱：只是請甲○○包裝
    而已等語相符（見原審卷第154頁），是其所辯，即非無據
    ，尚可採信，被告甲○○既未與林耿鋒有何販賣之犯意聯絡
    ，且未參與販賣之構成要件，難認係與林耿鋒共犯，惟其予
    林耿鋒販賣上開偽藥助力，堪予認定，依法當係幫助犯，公
    訴人所指尚有誤會。
  (七)綜上所述，被告甲○○所辯為卸責之詞，不足採信。本件事
    證明確，被告甲○○犯行堪予認定。
三、按刑法於94年2月2日經總統令修正公布，於95年7月1日施行
    ，修正後刑法第2條第1項規定：「行為後法律有變更者，適
    用行為時之法律。但行為後之法律有利於行為人者，適用最
    有利於行為人之法律。」修正後刑法將原第56條連續犯、第
    55條牽連犯之規定予以刪除。又藥事法於95年5月30日經修
    正公布，自95年7月1日施行，修正前藥事法第83條第2項規
    定：「以犯前項之罪為常業者，處2年以上10年以下有期徒
    刑，得併科新台幣2千5百萬元以下罰金。」而修正後藥事法
    第83條則將該項關於常業犯之規定，予以刪除。因刪除之結
    果，如依一罪一罰之規定，對於行為人未必有利，另刑法第
    33條第5款亦經修正公布施行；修正後刑法第33條第5款規定
    「罰金：新臺幣1千元以上，以百元計算之。」，與修正前
    刑法第33條第5款規定「罰金：1元以上。」不同。比較新舊
    法結果，以舊法較有利於行為人，依修正後刑法第2條第1項
    前段之規定，自應適用有利於行為人之修正前之法律處斷。
四、按在紙上或物品上之文字、符號、圖畫、照像，依習慣或特
    約，足以為表示其用意之證明者，依刑法第220條第1項規定
    ，應以文書論。查前揭輝瑞公司等公司之英文名稱、商標圖
    樣及標籤，係該等公司表示其所生產產品用意之證明，自屬
    刑法第220 條第1 項之準私文書，另案被告林耿鋒販售之仿
    冒「威而鋼」等藥品，包裝盒（瓶）上均有標示公司及商標
    名稱、圖樣、標籤，則其有主張係該公司產品之意思內容，
    足以生損害於輝瑞公司等公司，至為灼然。又藥品說明書係
    用以說明該藥品之主治效能及服用方法，亦屬於私文書之一
    種，另案被告林耿鋒明知上開「威而鋼」、「犀利士」等藥
    品說明書，係冒用上開商標專用權人名義而偽造之私文書，
    仍加以販賣行使，其此部分所為亦與刑法第216條、第210條
    之行使偽造私文書罪合致。
五、被告甲○○幫助另案被告林耿鋒未經核准，販賣前揭「威而
    鋼」等未經商標權人同意於同一商品，使用相同於該商標權
    人註冊商標圖樣之偽藥。故核被告甲○○所為，係犯幫助
    修正前藥事法第83條第2項之以販賣偽藥為常業罪、商標法
    第82條之明知未得商標權人同意，於同一商品使用相同於他
    人註冊商標之商品而販賣罪及刑法第216條、第220條第1項
    、第210條之行使偽造私文書罪，並均依刑法第30條規定減
    輕其刑。關於幫助違反商標法、行使偽造私文書部分，被
    告甲○○多次犯行，時間緊接，犯罪手法及構成要件均相同
    ，顯均係基於概括犯意反覆為之，均應依連續犯之規定論以
    一罪。被告甲○○所犯上開各項，分別有方法結果之牽連
    關係，均應依修正前刑法第55條之規定從一重之幫助以販賣
    偽藥為常業罪處斷。
六、原審據以論罪科刑，固非無見，惟查：附表一編號1至9所扣
    案偽藥之所有人應為同案被告林耿鋒，原審認係本案被告所
    有，尚有不合；另就扣案之「威而鋼」、「犀利士」等藥品
    說明書係用以說明該藥品主治效能及服用方法，係冒用商標
    專用權人名義而偽造之私文書，並加以販賣行使，為刑法第
    216條、第210條之行使偽造私文書罪相符，已如前述，其犯
    罪行為原審認亦違反著作權法第91條之1第2項之罪，惟依同
    法第100條前段規定須告訴乃論，但未據有告訴權人之告訴
    ，即無從審究，原審認被告犯行亦違反著作權法，並與以起
    訴之部分有牽連犯裁判上一罪之關係，亦有未洽。被告上訴
    仍執陳詞否認犯罪，指摘原判決不當，為無理由；檢察官上
    訴以原審就甲○○部分量刑太輕為由，指摘原判決不當，惟
    查：被告甲○○係為另案被告林耿鋒包裝偽藥，而另案被告
    林耿鋒除就本案遭扣案之偽藥外，尚有於其他處所為警查扣
    數量龐大之偽藥，此有本院台中分院96年度上訴字第1309
    號判決影本在卷可稽，而被告甲○○僅係幫助犯，且僅就部
    分查扣偽藥包裝，自與另案被告林耿鋒之犯行不相當，是檢
    察官此部分之上訴無理由，另認被告仍有幫助包裝「使蒂諾
    斯」部分，亦無理由（詳如後述）。惟原判決既有上開瑕疵
    ，自應由本院就此部分撤銷。爰審酌被告犯罪之動機、目的
    、手段，犯罪時所受之刺激，為求謀生賺取工錢，及其品性
    、生活狀況、智識程度、犯罪所生之損害，及犯罪後態度等
    一切情狀，量處有期徒刑1年，又被告甲○○犯行係在96年4
    月24日之前，爰依中華民國96年罪犯減刑條例第2條第1項第
    3 款，第7條規定，減為有期徒刑6月。
七、沒收之宣告：
  (一)按幫助犯僅係對於犯罪構成要件以外行為為加工，並無共同
    犯罪之意思，自不適用該責任共同原則，對於正犯所有供犯
    罪所用之物或犯罪所得之物，亦為沒收之諭知（參照最高法
    院89年度台上字第6946號判決）。
  (二)商標法第83條規定：犯前2條之罪所製造、販賣、陳列、輸
    出或輸入之商品，或所提供於服務使用之物品或文書，不問
    屬於犯人與否，沒收之。扣案如附表一編號1至8所示之物，
    均係仿冒輝瑞公司、禮來公司等商標專用權人之商標商品，
    且於被告甲○○查獲，雖非其所有，均應依商標法第83條規
    定併予宣告沒收。
  (三)至於附表一編號9，非屬被告甲○○所有，且非違禁物，編
    號10-13，及手機房屋租賃契約，估價單等，均為正犯林耿
    鋒所有之物，且在其住處查獲，依上說明，爰不於被告甲○
    ○向下沒收，
  (四)至於扣案附表一編號10、11等藥品，因經鑑定後均含有管制
    藥品成分，屬藥事法第22條第1項所示之偽藥，已如前述，
    而藥事法第79條第1項固規定：「查獲之偽藥或禁藥，沒入
    銷燬之」，但上開沒入銷燬之規定，係列於藥事法第八章「
    稽查及取締」內，而非列於第九章之「罰則」，其性質應屬
    行政秩序罰，屬行政機關依行政程序科罰之權限，法院自不
    得越權於判決內諭知沒入銷燬（參照最高法院92年度台上字
    第278號判決），且該等藥物究屬另案被告林耿鋒所有供其
    違犯販賣禁藥部分犯行所用之物，爰不於本件宣告沒收。
八、不另為無罪諭知部分：
  (一)公訴意旨另以：被告甲○○均明知NORVASC（脈優）、ZANT
    A（善胃得）、RESUCTIL（諾美婷）、STILNOX（使蒂諾斯，
    含有第4級毒品佐沛眠成分）等藥品，分別係英商葛蘭素集
    團公司、美商亞培股份有限公司、法商沙諾菲安萬特公司（
    下稱葛蘭素公司、亞培公司、沙諾菲公司）所生產製造及經
    銷之藥品，而NORVASC（脈優）、ZANTA（善胃得）、RESUCT
    IL（諾美婷）、STILNOX（使蒂諾斯）等商標，分別由葛蘭
    素公司、亞培公司、沙諾菲公司向經濟部智慧財產局申請註
    冊核准取得商標權，指定使用於藥劑等在內之商品，現仍在
    商標專用期間內（商標圖樣、證號、指定使用商品名稱及專
    用期限均如附表二編號2，3，4，7-12所示），未經商標權
    人之同意或授權，不得於同一或類似商品上使用相同或近似
    之商標圖樣，或明知為上開商品而為販賣、意圖販賣而陳列
    、輸出或輸入，且前開藥物多為管制物品。詎被告甲○○與
    乙○○，林耿鋒（另移併臺灣臺中地方法院併案審理）共同
    基於販賣、輸入仿冒商標之偽藥商品、輸入偽藥、禁藥、明
    知為偽藥或禁藥而販賣、行使偽造文書及販賣第4級毒品之
    犯意，由林耿鋒自94年初起至94年12月7日晚上11時10分許
    遭查獲前止，以每顆新臺幣（下同）1元至28元不等之價格
    ，多次向年籍不詳名為「張小波」之大陸地區成年男子，輸
    入仿冒上揭商標圖樣之包裝、說明書、空瓶、外觀相似而非
    屬上開專用權公司生產如NORVASC（脈優）、ZANTA（善胃得
    ）、RESUCTIL（諾美婷）、STILNOX（使蒂諾斯）之偽藥、
    感冒調劑（R15)，白色圓形藥錠（經鑑驗含第四級毒品消西
    泮），淡藍色圓形藥錠（含第四級毒品消西泮錠），白色粉
    末之禁藥或偽藥，自購入日起，由林耿鋒自行四處推銷，並
    自94年10月初起，以一盒4元至5元不等之代價，委由甲○○
    對上開偽藥及禁藥進行分裝及包裝後，再以每顆1.5元至55
    元不等之價格，出售予不特定人士，並利用其所有之門號
    0000000000號、0000000000號、0000000000號、0000000000
    號等行動電話作為交易聯絡，並以貨運運送至各買家，以獲
    取不法暴利，以之為常業而恃以為生。因認被告甲○○此部
    份所為，係犯修正前藥事法第82條第1項、第3項之常業輸入
    偽藥罪、同法第83條第1項、第2項之常業販賣偽藥罪、商標
    法第82條明知仿冒商標商品而販售及意圖販賣而輸入仿冒商
    標商品罪嫌、刑法第216條、第210條行使偽造私文書罪、毒
    品危害防制條第4條第4項之販賣第4級毒品罪等罪嫌等語。
  (二)公訴人認被告甲○○涉有前揭罪嫌，無非係以另案被告林耿
    鋒於警詢及偵查中均供認上開偽藥、禁藥係其向自稱「張曉
    波」之大陸人士所購買之自白，暨扣案之「使蒂諾斯」經鑑
    定後分別含有佐沛眠（ZOLPIDEN）與脞匹可隆（ZOPICLONE
    ）之成分；感冒調劑（R15）經鑑驗後，確含有脞匹可隆（
    ZOPICLONE）之成分；不知名之白色及淡藍色藥劑經檢驗後
    ，均含有硝西泮（NITRAZEPAM）之成分；METHAMPHETAMINE
    ）之成分，有沙諾菲安萬特公司鑑定書、行政院衛生署管制
    藥品管理局鑑定書、檢驗成績書等為主要論據。訊據被告甲
    ○○堅決口否認有輸入偽藥、禁藥及販賣第四級毒品之犯行
    ，辯稱：對此部份完全不知情等語，經查：
  (1)另案被告林耿鋒固於警偵詢稱：藥品是自大陸張小波處購入
    空運進來等語（見同上偵卷第15、135頁），惟於原審則改
    稱：「是向中南部羅先生購買，當初基於朋友情誼，沒說羅
    先生，所以推說是大陸人」等語（見原審卷第146頁），前
    後不一，不能遽信，參酌本件並未查獲有關運送之證據資料
    ，何況，又為另案被告林耿鋒所推翻，因此，不能認其販售
    之藥品係向大陸人士購買而自大陸地區輸入，再者，亦無證
    據足證被告甲○○就輸入部分，與之有何犯意聯絡或行為分
    擔。
  (2)至於另案被告林耿鋒固有販賣上開偽藥、禁藥之行為，有台
    灣台中地方法院95年訴字第2235號判決在卷可參（見原審卷
    第109-129頁），然被告甲○○對此部份辯稱：「不知情，
    未參與」等語，而證人林耿鋒於警偵訊及原審均稱：「只委
    請甲○○包裝威而鋼，犀利士」等語（見同上偵卷第15、13
    5頁，原審卷第149、152-153頁），且於被告甲○○查扣物
    品，亦除威而鋼，犀利士外，並無公訴人所指上開藥品，有
    搜索扣押筆錄及扣押物品清單在卷可參（見同上偵卷第31-3
    4頁），是被告甲○○所辯，即非無據，參酌被告甲○○有
    前揭幫忙包裝威而鋼犀利士之行為，而於住處即查扣該等藥
    品及包裝用品等情，倘被告甲○○有參與公訴人所指上開「
    使蒂諾斯」等犯行，衡情當會一併查扣該等物品，然則並無
    ，從而，被告甲○○辯稱：未參與不知情等語，尚符情理，
    堪予採信。
  (三)綜上，依卷內現存證據，尚難認另案被告林耿鋒所販賣之上
    述偽藥、禁藥確係購自大陸地區而輸入；亦無具體事證足認
    被告甲○○與林耿鋒就此部分，有何犯意聯絡，或知悉上開
    扣案之偽藥、禁藥分別含有「佐沛眠」等法定毒品之成分。
    此外，復查無其他積極證據足證被告甲○○確有公訴人所指
    此部分之犯行，此部分之犯罪尚屬不能證明，本應諭知無罪
    之判決，惟公訴人認此部分，分別與前揭論罪科刑部分有實
    質一罪，或想像競合，牽連犯之裁判上一罪關係，爰不另為
    無罪之諭知。
貳、被告乙○○部分：
一、公訴意旨略以：被告乙○○明知VIGRA（威而鋼）、NORVAS
    C（脈優）、CLALIS（犀利士）、ZANTA（善胃得）、RESU
    CTIL（諾美婷）、STILNOX（使蒂諾斯，含有第4級毒品佐沛
    眠成分）等藥品，分別係美商輝瑞產品公司、美商禮來IC
    OS有限公司、英商葛蘭素集團公司、美商亞培股份有限公司
    、法商沙諾菲安萬特公司（下稱輝瑞公司、禮來公司、葛蘭
    素公司、亞培公司、沙諾菲公司）所生產製造及經銷之藥品
    ，而VIGRA（威而鋼）、NORVASC（脈優）、CLALIS（犀利士
    ）、ZANTA（善胃得）、RESUCTIL（諾美婷）、STIL NOX （
    使蒂諾斯）等商標，分別由輝瑞公司、禮來公司、葛蘭素公
    司、亞培公司、沙諾菲公司向經濟部智慧財產局申請註冊核
    准取得商標權，指定使用於藥劑等在內之商品，現仍在商標
    專用期間內（商標圖樣、證號、指定使用商品名稱及專用期
    限均如起訴書附表一所示），未經商標權人之同意或授權，
    不得於同一或類似商品上使用相同或近似之商標圖樣，或明
    知為上開商品而為販賣、意圖販賣而陳列、輸出或輸入，且
    前開藥物多為管制物品。詎被告乙○○竟與甲○○，林耿鋒
    （另移併臺灣臺中地方法院併案審理）共同基於販賣、輸入
    仿冒商標之偽藥商品、輸入偽藥、禁藥、明知為偽藥或禁藥
    而販賣、行使偽造文書及販賣第4級毒品之犯意，由林耿鋒
    自94年初起至94年12月7日晚上11時10分許遭查獲前止，以
    每顆新臺幣（下同）1元至28元不等之價格，多次向年籍不
    詳名為「張小波」之大陸地區成年男子，輸入仿冒上揭商標
    圖樣之包裝、說明書、空瓶、外觀相似而非屬上開專用權公
    司生產如附表二編號1至6所示名稱之偽藥、如附表二編號7
    至10所示名稱之禁藥或偽藥，自購入日起，由林耿鋒自行四
    處推銷，並自94年10月初起，以一盒4元至5元不等之代價，
    委由甲○○對上開偽藥及禁藥進行分裝及包裝後，再以每顆
    1.5元至55元不等之價格，出售予不特定人士，並利用其所
    有之門號0000000000號、0000000000號、0000 000000號、
    0000000000號等行動電話作為交易聯絡，並以貨運運送至各
    買家，以獲取不法暴利，以之為常業而恃以為生。乙○○明
    知林耿鋒所出售之藥品均係偽藥或禁藥，竟於前開時間內向
    陸續林耿鋒購入偽藥或禁藥，並將之伺機販售予不特定客人
    ，藉以營利。嗣經警於94年12月7日，分別在臺北縣汐止市
    ○○街627號18樓查獲並扣得如起訴書附表二所示之物；在
    臺北縣蘆洲市○○路298巷9號2樓查獲並扣得如起訴書附表
    三所示之物。因認被告乙○○涉有係犯修正前藥事法第82
    條第1項、第3項之常業輸入偽藥罪、同法第83條第1項、第2
    項常業販賣偽藥罪、商標法第82條明知仿冒商標商品而販售
    及意圖販賣而輸入仿冒商標商品罪、刑法第216條、第210條
    行使偽造私文書罪、毒品危害防制條第4條第4項之販賣第4
    級毒品罪等罪嫌等語。
二、按犯罪事實應依證據認定之，無證據不得認定犯罪事實；又
    不能證明被告犯罪者，即應諭知無罪之判決，刑事訴訟法第
    154條第2項、第301條第1項分別定有明文。復按認定犯罪事
    實所憑之證據，雖不以直接證據為限，間接證據亦包括在內
    ，然而無論直接證據或間接證據，其為訴訟上之證明，須於
    通常一般人均不致有所懷疑，而得確信其為真實之程度者，
    始得據為有罪之認定，倘其證明尚未達到此一程度，而有合
    理之懷疑存在時，即難遽採為不利被告之認定（參照最高法
    院88年度台上字第954號判決）。
三、公訴人認被告乙○○涉有前揭罪嫌，無非係以：另案被告林
    耿鋒於警詢及偵查中均供認上開偽藥、禁藥係其向自稱「張
    曉波」之大陸人士所購買之自白，暨扣案之「威而鋼」，「
    犀利士」藥錠及包裝，經送輝瑞公司，禮來公司鑑定結果，
    均檢送均非真品，扣案之「使蒂諾斯」經鑑定後分別含有佐
    沛眠（ZOLPIDEN）與脞匹可隆（ZOPICLONE）之成分；感冒
    調劑（R15）經鑑驗後，確含有脞匹可隆（ZOPICLONE）之成
    分；不知名之白色及淡藍色藥劑經檢驗後，均含有硝西泮（
    NITRAZEPAM）之成分；METHAMPHETAMINE）之成分，有各該
    公司鑑定書、行政院衛生署管制藥品管理局鑑定書、檢驗成
    績書，並有林耿鋒門號0000000000號、0000000000號、0000
    000000號通訊監察譯文為主要論據。訊據被告乙○○堅決口
    否認有輸入偽藥、禁藥及販賣第四級毒品之犯行，辯稱：只
    向林耿鋒買保險套等語，經查：
  (一)證據能力：證人林耿鋒於警詢有關被告乙○○說辭部分，被
    告乙○○辯護人否認其證據能力（見原審卷第55頁），經查
    ：證人林耿鋒於警詢稱：有將偽藥賣給乙○○等語（同上偵
    卷第15頁），嗣於原審否認有賣偽藥予被告乙○○，前後所
    述不符，然警詢有關販賣次數，數量，種類，價格，時間地
    點等，與販賣要件相關事項，均付諸闕如，尚嫌疏漏，不能
    認有特別可信狀況，依刑事訴訟法第159條之2規定，無證據
    能力。至證人林耿鋒警詢有關甲○○說辭，於上述被告甲○
    ○案件，因當事人不爭執，本院認有證據能力，而二者本係
    不同案件，僅因訴訟經濟，一併起訴審理，且該說辭證述之
    對象內容亦不同，應為不同處理，附此敘明。
  (二)觀諸被告乙○○與另案被告林耿鋒之通聯紀錄譯文：
  94年10月12日14時55分08秒：被告乙○○稱：你那邊還有英
    文TS空盒嗎？我有大客戶說東西沒效，那個英文與C的能不
    能束起來，不然很難賣。盒子的幫我拿100好了等語（見偵
    字第1438號卷第32頁）。
  94年10月17日17時34分26秒：被告乙○○稱：中文的拾條，
    TS，英文的現在有沒有？等語（見同上卷第33頁）。
  94年10月17日21時24分52秒：被告乙○○稱：拿TS15條等語
    （見同上卷第33頁）。
  94年11月2日16時15分05秒：被告乙○○稱：4粒藍的沒盒子
    1百排等語（見偵字第7號卷第73頁）。
  94年11月3日13時44分49秒：被告乙○○稱：拿螺絲仔1 支
    等語（見偵字第7號卷第74頁）。
  94年11月3日15時27分52秒：被告乙○○稱：拿螺絲仔1 支
    而已等語（見偵字第7號卷第75頁）。
  94年11月12日16時56分49秒：被告乙○○稱：拿TS200等語
    （見偵字第7號卷第87頁）。
  94年11月14日13時11分57秒：被告乙○○稱：R15的30個條
    等語（見偵字第1438號卷第34頁）。
  94年11月14日21時20分54秒：被告乙○○稱：明天拿諾ㄟ30
    顆的10條等語（見同上卷第35頁）。
  94年11月15日15時38分09秒：被告乙○○稱：你有幫我準備
    嗎？30粒減肥的，諾ㄟ10條，還有藍的30粒的30隻，何時給
    我等語（見同上卷第35頁）。
  94年11月25日15時48分49秒：被告乙○○稱：PULO過來了嗎
    ？另案被告林耿鋒稱：要過去了，你這樣要4000多，你兩瓶
    威而鋼，史蒂諾斯10盒。被告乙○○稱：你快過來等語（見
    偵字第1438號卷第43頁）。
    據上譯文，除部分外，尚難證明被告乙○○與另案被告林
    耿鋒作何買賣，而部分固有提及藥品名稱，然電話中交談
    衡情未必其後及依約行事，而該次談話後是否確有買賣，尚
    乏證據證明，似難遽以之證明被告乙○○犯行。
  (三)被告乙○○對上開譯文，於第1次警詢稱：「TS是綜合維他
    命，有分中文與英文的，C是指維他命，束起來是指收縮膜
    ，15是綜合維他命，諾仔是綜合維他命，上面寫NO，10條是
    10 罐，藍的30粒是指減肥藥纖姿錠」等語（見同上偵卷第
    29-31頁，於第2次警詢則改稱：「先前所稱不對，諾仔，藍
    的，TS等，都是保險套」等語（見同上偵卷第37-40頁），
    於偵查則稱：「沒跟林耿鋒買威而鋼，犀利士，諾美婷，使
    蒂諾斯，我只跟他買健康食品與保險套，林耿鋒打電話說他
    有這些東西，叫我幫他問問看，我沒從事這一行，螺絲起子
    ，是工具，我在電話中是與林耿鋒哈啦」等語（見偵字第7
    號卷第229-230頁），於原審稱：「是跟林耿鋒買保險套，
    林耿鋒我說過威而鋼，但我沒跟他買，我的客戶也沒跟我買
    ，電話中林耿鋒跟我兜售過違禁物品，但我沒跟他買」等語
    （見原審卷第313-316頁），前後是有出入之處，惟被告所
    辯縱不能成立，亦不能以之為其有罪之認定。何況證人林耿
    鋒於原審證稱：「沒有人稱諾美婷為諾仔，諾仔是保險套，
    開頭為NO，也沒稱威而鋼為藍的，藍仔是保險套，TS也是保
    險套，有無賣諾仔給乙○○，因時間久了，不清楚，有賣的
    話應該是保險套，沒有賣偽藥給乙○○，警局筆錄並未寫我
    賣什麼東西給乙○○」等語（見原審卷第146-149、152頁）
    ，是被告乙○○所辯尚非全然無據，再者，果如公訴意旨所
    指，被告乙○○向另案被告林耿鋒購買上開偽禁藥，或與之
    有犯意聯絡，衡情，被告乙○○住處，當有上開物品或包裝
    ，惟警方於被告乙○○住處及仁康藥局等地搜索，並未查獲
    任何物品，有搜索票及扣押筆錄在卷可參（見偵字第1438號
    卷第62-69頁），是被告乙○○所辯即非無據。
  (四)至於扣案物品固有偽藥等及鑑定報告，惟均非於被告乙○○
    處扣得，且公訴人未提證據證明與被告乙○○有何關係，尚
    不能以之為不利被告乙○○之認定。
  (五)綜上，公訴人所憑上開論據，尚堪存疑，自不能證明被告犯
    罪。
四、原審以不能證明被告乙○○犯罪而為無罪之諭知，經核尚無
    不合。檢察官上訴以被告就上開監聽譯文內容之供述出入甚
    大，是否實在已無疑，且除上開譯文外，被告均有與其他被
    告林耿鋒、甲○○及其他販售偽藥與禁藥之人之通訊監察疫
    文，顯見被告乙○○有向林耿鋒購入禁藥或偽藥後販售之情
    形，原審未查明遽為被告無罪之判決，即有違誤，而指摘原
    判決不當，惟查：檢察官就被告犯罪事實，應負舉證責任，
    並指出證明之方法，刑事訴訟法第161條第1項定有明文。因
    此，檢察官對於起訴之犯罪事實，應負提出證據及說服之實
    質舉證責任，倘檢察官所提出之證據，不足為被告有罪之積
    極證明，或其闡明之證明方法，無從說服法官形成被告有罪
    之心證，基於無罪推定之原則，自應為被告無罪判決之諭知
    （參照最高法院92年台上字第128號判例、79年台上字第524
    號判決）。本件經原判決逐一剖析，參互審酌，僅能證明被
    告乙○○有與林耿鋒通過電話，且並無查扣到任何偽藥或禁
    藥，已如前述，然檢察官上訴仍未能提出確切之時、地及其
    他證據足以證明被告確有犯修正前藥事法第82條第1項、第3
    項之常業輸入偽藥罪、同法第83條第1項、第2項常業販賣偽
    藥罪、商標法第82條明知仿冒商標商品而販售及意圖販賣而
    輸入仿冒商標商品罪、刑法第216條、第210條行使偽造私文
    書罪、毒品危害防制條第4條第4項之販賣第4級毒品罪等犯
    行，僅就原審採證再為爭執，其上訴為無理由，應予駁回。
據上論斷，應依刑事訴訟法第369條第1項前段、第368條、第364
條、第299條第1項前段，修正前藥事法第83條第2項，商標法第
82條、第83條，刑法第2條第1項前段，刑法第216條、第210 條
、第220條、修正前刑法第30條、第55條、第56條，中華民國96
年罪犯減刑條例第2條第1項第3款，第7條，判決如主文。
本案經檢察官劉靜婉到庭執行職務。
中    華    民    國    97    年    1     月    23    日
                  刑事第8 庭審判長法  官  鄭文肅
                                  法  官  陳貽男
                                  法  官  張明松
以上正本證明與原本無異。
被告乙○○不得上訴，餘如不服本判決，應於收受送達後10日內
向本院提出上訴書狀，其未敘述上訴之理由者並得於提起上訴後
10日內向本院補提理由書（均須按他造當事人之人數附繕本）。
                                  書記官  柯月英
中    華    民    國    97    年    1     月    24    日
附錄論罪科刑法條
藥事法第83條第1項
明知為偽藥或禁藥，而販賣、供應、調劑、運送、寄藏、牙保、
轉讓或意圖販賣而陳列者，處7年以下有期徒刑，得併科新臺幣
5百萬元以下罰金。
修正前藥事法第83條第2項
以犯前項之罪為常業者，處2年以上10年以下有期徒刑，得併科
新臺幣2千5百萬元以下罰金。
商標法第81條
未得商標權人或團體商標權人同意，有下列情形之一者，處3年
以下有期徒刑、拘役或科或併科新臺幣20萬元以下罰金：
一、於同一商品或服務，使用相同之註冊商標或團體商標者。
二、於類似之商品或服務，使用相同之註冊商標或團體商標，有
    致相關消費者混淆誤認之虞者。
三、於同一或類似之商品或服務，使用近似於其註冊商標或團體
    商標之商標，有致相關消費者混淆誤認之虞者。
商標法第82條
明知為前條商品而販賣、意圖販賣而陳列、輸出或輸入者，處1
年以下有期徒刑、拘役或科或併科新臺幣5萬元以下罰金。
刑法第216條
行使第210條至第215條之文書者，依偽造、變造文書或登載不實
事項或使登載不實事項之規定處斷。
刑法第210條
偽造、變造私文書，足以生損害於公眾或他人者，處5年以下有
期徒刑。
刑法第220條第1項
在紙上或物品上之文字、符號、圖畫、照像，依習慣或特約，足
以為表示其用意之證明者，關於本章及本章以外各罪，以文書論
。
附表一
┌─┬────┬───┬───┬───────────┬────┐
│編│證物名稱│扣押物│所有人│ 勘驗結果             │        │
│號│        │品清單│      │                      │        │
│  │        │記載  │      │                      │        │
├─┼────┼───┼───┼───────────┼────┤
│1 │犀利士  │1420顆│林耿鋒│1 箱共計1420顆        │        │
│  │        │      │      │（4顆*355盒）         │        │
│  │        │      │      │                      │        │
│  │        │      │      │                      │        │
├─┼────┼───┼───┼───────────┼────┤
│2 │犀利士  │16760 │林耿鋒│2箱共計16760顆        │        │
│  │        │  顆  │      │2顆*5000盒=10000顆  │        │
│  │        │      │      │散裝6760顆          │        │
├─┼────┼───┼───┼───────────┼────┤
│3 │威而剛  │1袋   │林耿鋒│1袋共計151罐          │        │
│  │空瓶    │      │      │                      │        │
├─┼────┼───┼───┼───────────┼────┤
│4 │威而剛  │1盒   │林耿鋒│1箱                   │        │
│  │包裝盒  │      │      │                      │        │
│  │        │      │      │                      │        │
├─┼────┼───┼───┼───────────┼────┤
│5 │威而剛  │1箱   │林耿鋒│1 箱                  │        │
│  │說明書  │      │      │                      │        │
│  │        │      │      │                      │        │
├─┼────┼───┼───┼───────────┼────┤
│6 │盒裝封簽│1疊   │林耿鋒│1箱                   │        │
│  │        │      │      │                      │        │
├─┼────┼───┼───┼───────────┼────┤
│7 │犀利士  │1箱   │林耿鋒│1箱                   │        │
│  │包裝盒  │      │      │                      │        │
├─┼────┼───┼───┼───────────┼────┤
│8 │犀利士  │1箱   │林耿鋒│1箱                   │        │
│  │說明書  │      │      │                      │        │
│  │        │      │      │                      │        │
├─┼────┼───┼───┼───────────┼────┤
│9 │威而剛  │1捲   │林耿鋒│1捲                   │        │
│  │包裝條碼│      │      │                      │        │
├─┼────┼───┼───┼───────────┼────┤
│10│威而剛  │計約  │林耿鋒│10箱共計48758顆       │        │
│  │        │5萬顆 │      │4顆*1120盒=4480顆   │        │
│  │        │      │      │9000顆              │        │
│  │        │      │      │4顆*600盒=2400顆    │        │
│  │        │      │      │4顆*600盒=2400顆    │        │
│  │        │      │      │1000顆*11盒=11000顆 │        │
│  │        │      │      │4顆*1590片=6360顆   │取樣10片│
│  │        │      │      │  6顆*521片=3126顆    │        │
│  │        │      │      │4顆*629盒=2516顆    │        │
│  │        │      │      │30顆*179罐=5370顆   │取樣1罐 │
│  │        │      │      │                      │        │
│  │        │      │      │4顆*303盒=1212顆    │取樣10盒│
│  │        │      │      │                      │        │
│  │        │      │      │6顆*149盒=894顆     │取樣1盒 │
├─┼────┼───┼───┼───────────┼────┤
│11│犀利士  │計約  │林耿鋒│8箱共計56956顆        │        │
│  │        │57780 │      │2顆*4400盒=8800顆   │        │
│  │        │顆    │      │2顆*3600盒=7200顆   │        │
│  │        │      │      │散裝5040顆          │取樣20顆│
│  │        │      │      │散裝12962顆         │        │
│  │        │      │      │散裝8694顆          │        │
│  │        │      │      │散裝5290顆          │        │
│  │        │      │      │4顆*710盒=2840顆    │取樣10盒│
│  │        │      │      │2顆*3065片=6130顆   │        │
│  │        │      │      │                      │        │
│  │        │      │      │                      │        │
│  │        │      │      │                      │        │
│  │        │      │      │                      │        │
│  │        │      │      │4顆*710盒=2840顆    │取樣10盒│
├─┼────┼───┼───┼───────────┼────┤
│12│犀利士  │2箱   │林耿鋒│                      │        │
│  │包裝盒  │      │      │                      │        │
│  │        │      │      │                      │        │
│  │        │      │      │                      │        │
├─┼────┼───┼───┼───────────┼────┤
│13│犀利士  │2箱   │林耿鋒│                      │        │
│  │說明書  │      │      │                      │        │
│  │（仿單）│      │      │                      │        │
│  │        │      │      │                      │        │
└─┴────┴───┴───┴───────────┴────┘


司法院資訊處製作；財團法人民間司法改革基金會備份。
